【裁判字號】    90,訴,342
【裁判日期】    900828
【裁判案由】    偽造文書
【裁判全文】
臺灣板橋地方法院刑事判決                           九十年度訴字第三四二號
    公  訴  人  臺灣板橋地方法院檢察署檢察官
    被      告  壬○○
    選任辯護人  黃榮謨
                呂孟儒
右列被告因偽造文書案件，經檢察官提起公訴（八十九年度偵字第一二五六七號），
本院判決如左：
    主    文
壬○○無罪。
    理    由
一、公訴意旨略以：被告壬○○原係設於臺北縣板橋市「寶來證券股份有限公司板橋
    分公司」（以下簡稱寶來證券公司）營業員，於任職期間為求績效，爭取投資人
    開設信用交易帳戶，乃基於行使偽造文書之概括犯意，先後於民國八十五年八月
    十日、八月二十七日、十一月二十日、及十二月三日，受理投資人甲○○、戊○○、辛○○、黃星秀、及癸○○等五人申請開立信用交易帳戶時，在寶來證券公
    司連續偽造甲○○等人在「合泰證券股份有限公司」（以下簡稱合泰證券公司）
    於八十五年七月份之有價證券買賣對帳單共五紙，持以呈報寶來證券公司負責人
    核准，完成開戶手續，足以生損害於寶來證券公司對客戶申請信用交易帳戶徵信
    之正確性，因認被告連續涉犯刑法第二百十六條、第二百十條之行使偽造私文書
    罪嫌云云。
二、惟按犯罪事實，應依證據認定之，無證據不得推定其犯罪事實。又不能證明被告
    犯罪者，應諭知無罪之判決，刑事訴訟法第一百五十四條、第三百零一條第一項
    分別定有明文。再按犯罪事實之認定，應憑證據，如未能發現相當證據，或證據
    不足以證明，自不能以推測或擬制之方法，以為裁判基礎。及認定不利於被告之
    事實，須依積極證據，茍積極證據不足為不利於被告事實之認定時，即應為有利
    於被告之認定，更不必有何有利之證據，有最高法院四十年臺上字第八十六號、
    三十年上字第八一六號判例可資參照）。而認定犯罪事實所憑之證據，無論為直
    接證據或間接證據，其為訴訟上之證明，須於通常一般之人均不致於有所懷疑，
    而得確信其為真實之程度者，始得據之為有罪之認定，倘其證明尚未達到此一程
    度，而有合理性懷疑之存在時，即無從為有罪之確信，亦有最高法院七十六年臺
    上字第四九八六號判例可資參酌。本件公訴意旨認被告壬○○連續涉犯刑法第二
    百十六條、第二百十條之行使偽造私文書罪嫌，無非係以戊○○、辛○○、黃星
    秀、癸○○等四人未曾在合泰證券公司開立信用帳戶交易，甲○○雖有在合泰證
    券公司開戶交易，但僅交易至八十五年一月三十日之事實，證人寶來證券公司助
    理營業員庚○○之證詞，及被告於臺灣證券交易所股份有限公司調查時之自白書
    等為其論據。經訊據被告壬○○堅決否認前開犯行，辯稱：伊不認識甲○○等人
    ，甲○○等係寶來證券公司助理營業員庚○○之客戶，寶來證券公司內助理營業
    員可獨立作業接客戶，與營業員之業務各自獨立，無上下隸屬關係，但因助理營
    業員對外無法直接以助理名義蓋章，所以須借用營業員章，庚○○係使用伊名之
    職章，故公司會在營業員職章下以數字區分，伊職章之代號為十八，庚○○之代
    號先是二十，因其嫌該號碼不好，後改為二十一，甲○○等人寶來證券開信用交
    易帳戶非伊承辦，彼等因交易公司所發業績獎金均由庚○○領取，甲○○等人在
    合泰證券公司之有價證券買賣對帳單非伊偽造，伊雖曾於八十年十一月一日出具
    說明書，然係因寶來證券公司被檢舉時，公司說說如伊出具書面坦承，僅會吊扣
    營業員牌照幾個月而已，伊才在該說明書上簽名，伊不知情形會如此嚴重等語。
三、經查證人即原寶來證券公司板橋分公司經理丙○○於警訊時及偵審中證稱：伊於
    八十五年九月至八十六年一月間擔任板橋分公司經理期間，從未因業績而要求所
    屬營業員向客戶表示只要在寶來證券開戶即可直接進行信用交易之情事，本案甲○○等人係庚○○之客戶，應由她負責，庚○○當時是助理，尚非營業員，但可
    獨立作業，與被告之間無上下隸屬關係，公司營業員有職章，下方係營業員代號
    ，助理本身沒有職章，須借用營業員章，但助理使用之營業員名義方章下之代號
    不同，以供辯識，當時２０、２１均係庚○○代號，庚○○原使用２０號，因嫌
    諧音不好，所以改用２１號，而被告代號係１８，庚○○替客戶作的資料不須交
    被告看，客戶若出問題應與被告無關等語（見警訊卷第十六頁背面、偵查卷第四
    十三頁、本院九十年四月十七日訊問筆錄）。證人即寶來證券公司板橋分公司襄
    理丁○○於本院調查時證稱：當初庚○○尚未拿到營業員執照，故用被告職章，
    先用代號２０，後改為２１，被告代號是１８，代號２０及２１之章由庚○○自
    行保管使用，庚○○獨立作業，其資料無須被告經手，公司電腦資料上有代號可
    確認是誰的客戶，甲○○等五人可確認係庚○○之客戶，事發後伊與合泰證券公
    司連繫結果，甲○○與戊○○之開戶資料是實在的，另三人依前二人之資料作出
    來的等語（見本院九十年四月十七日訊問筆錄）。又證人即寶來證券公司板橋分
    公司營業員乙○○於本院調查時亦證稱：有無牌照之差別係在對交易所申報時，
    有牌照才可申報，故無牌照之人須向有牌照的借，客戶通常不知營業員有無牌照
    ，借用有牌營業員之職章下方有編號供辯認，各自保管使用，庚○○係用被告之
    名，代號２１，曾有換過號碼等語（見本院九十年四月十七日訊問筆錄）。
四、次查依偵查卷附寶來證券公司營業員業績統計表（偵查卷第十八頁）上所示，被
    告壬○○之代號為１８，庚○○之代號２１。而偵查卷附被告所提寶來證券公司
    融資融券買進賣出委託書影本上營業員簽章欄內所蓋壬○○之方章，有代號「１
    ８」與「２１」之區分，再被告於本院調查時另提出寶來證券公司融資融券買進
    賣出委託書上營業員簽章欄內蓋「壬○○２１」方章之部分，證人庚○○於本院
    調查時，坦承該委託書由其填寫之事實。再依本院卷附被告庭提寶來證券公司於
    八十五年十一月一日至同年十二月三十一日之營業員對帳表所示，甲○○等五人
    係列在「營業員：21庚○○」名下，庚○○於八十五年十一月份之營業額累積為
    新臺幣（下同）一０一、八六０、三四六元，十二月份營業額為三八、六四六、
    三００元，依該公司規定營業員每月業績達五千萬元以上，發放業績獎金，庚○○十一月份業績達到標準，該月之業績獎金為九、七五０元，於同年十二月二十
    日撥入庚○○在安泰商業銀行第00000000000000號存款帳戶，有寶來證券公司營
    業員對帳表一份、八十五年十月至十二月業獎明細表三紙、安泰商業銀行存款當
    期交易明細表二紙等在卷足憑。反之營業員對帳表內被告名下客戶，並無甲○○
    等五人，其領取之業績獎金亦無該五位客戶之成交金額加計在內。
四、再查證人甲○○於本院調查時證稱：係庚○○找伊至寶來證券公司開戶，之前在
    日盛證券公司認識她，庚○○到寶來證券後便找伊，開戶係庚○○向伊拿資料辦
    的，後來股票交易皆由庚○○處理，都是打電話給庚○○下單，伊不認識被告，
    伊先前有在合泰證券公司開戶，當初伊在合泰證券公司之交易亦均由潘女處理，
    在寶來證券開戶後，便未再使用合泰帳戶等語（見本院九十年六月五日訊問筆錄
    ）。甲○○在合泰證券公司開立帳號第０三四七一之二號交易帳戶，最後交易紀
    錄為八十五年一月三十日，有甲○○之合泰證券公司委託買賣證券受託契約、委
    託人資料表、客戶餘額資料查詢單、及客戶交易明細表各一紙附卷可稽（見警訊
    卷第三十二頁至第三十六頁）。又甲○○於八十五年八月十日在寶來證券公司開
    立信用交易帳戶，有寶來證券公司第００七八七九號信用帳戶個人資料表、開立
    證券信用交易帳戶申請書、票據交換所第二類票據退票資料查詢簡覆單、聲明書
    、同意書、融資融券契約書、分戶歷史帳各一紙在卷可查（見警訊卷第三十七頁
    至第四十八頁），該信用帳戶個人資料表及開戶申請書上營業員欄係蓋「壬○○
    ２０」方章，通訊住址填載「臺北縣土城市○○路七十七巷四弄二十一號二樓」
    ，即係庚○○住所。又甲○○在寶來證券公司開戶時所檢附之合泰證券買賣對帳
    單上所示帳號卻係0-000000-0號，交易紀錄時間係在八十五年四月二十七日至同
    年七月十八日，顯見該買賣對帳單之紀錄不實。
五、證人己○○於警訊時及偵審中證稱：伊未在合泰證券公司開立交易帳戶，未於合
    泰證券作過交易，伊在寶來證券公司融資帳戶係伊自己去開戶，由庚○○承辦，
    以前不認識庚○○，之後股票交易均由庚○○處理，每次皆以打電話方式聯繫，
    伊不認識被告等語（見警訊卷第二十頁背面、偵查卷第三十二頁背面、本院九十
    年六月五日訊問筆錄）。己○○於八十五年十一月二十日在寶來證券公司開立信
    用交易帳戶，有寶來證券公司第０一０六一七號信用帳戶個人資料表、開立證券
    信用交易帳戶申請書、票據交換所第二類票據退票資料查詢簡覆單、聲明書、同
    意書、融資融券契約書、分戶歷史帳各一紙在卷可查（見警訊卷第五十七頁至第
    五十九頁），該信用帳戶個人資料表及開戶申請書上營業員欄係蓋「壬○○２１
    」方章，開戶申請書之營業員欄並有庚○○簽名，而庚○○於本院調查時對該簽
    名之真正並不否認。又己○○在寶來證券公司開戶時所檢附之合泰證券買賣對帳
    單上所示帳號係0-000000-0號，交易紀錄時間係在八十五年四月六日至同年六月
    十八日，顯見該買賣對帳單之紀錄係屬虛偽。
六、證人癸○○於警訊及本院調查時證稱：伊在寶來證券公司開立信用交易帳戶係朋
    有介紹，由庚○○受理開戶，開戶後均打電話給庚○○下單，伊不認識被告，未
    在合泰證券公司開立帳戶，本案伊名義之合泰證券公司之有價證券買賣對帳單係
    偽造等語（見警訊卷第二十一頁背面、本院九十年六月五日訊問筆錄）。癸○○
    於八十五年十二月三日在寶來證券公司開立信用交易帳戶，有寶來證券公司第０
    一五四０五號信用帳戶個人資料表、開立證券信用交易帳戶申請書、票據交換所
    第二類票據退票資料查詢簡覆單、慶豐商業銀行存款餘額證明書、聲明書、同意
    書、融資融券契約書、分戶歷史帳各一紙在卷可查（見警訊卷第七十一頁至第八
    十頁），該信用帳戶個人資料表及開戶申請書上營業員欄係蓋「壬○○２１」方
    章。又癸○○在寶來證券公司開戶時所檢附之合泰證券買賣對帳單上所示帳號係
    0-000000-0號，交易紀錄時間係在八十五年四月二十七日至同年六月二十七日，
    顯見該買賣對帳單之紀錄亦不實在。
七、戊○○於八十五年八月十日在寶來證券公司開立信用交易帳戶，有寶來證券公司
    第00000000號信用帳戶個人資料表、開立證券信用交易帳戶申請書、票
    據交換所第二類票據退票資料查詢簡覆單、慶豐商業銀行存款餘額證明書、聲明
    書、同意書、融資融券契約書、分戶歷史帳各一紙在卷可查（見警訊卷第八十一
    頁至第九十四頁），該信用帳戶個人資料表及開戶申請書上營業員欄係蓋「壬○○２１」方章，開戶申請書之營業員欄並有庚○○簽名，通訊住址填載「臺北縣
    土城市○○路七十七巷四弄二十一號二樓」，即係庚○○住所，而庚○○於本院
    調查時對該簽名之真正並不否認。又戊○○在寶來證券公司開戶時所檢附之合泰
    證券買賣對帳單上所示帳號係0-000000-0號，交易紀錄時間係在八十五年四月六
    日至同年六月十八日，與前開己○○之買賣對帳單完全相同，顯見該買賣對帳單
    之紀錄亦屬虛偽。
八、證人辛○○於警訊及本院調查時證稱：伊未在合泰證券公司開立帳戶等語（見警
    訊卷第二十二頁背面、本院九十年七月二十六日訊問筆錄）。辛○○於八十五年
    八月二十七日在寶來證券公司開立信用交易帳戶，有寶來證券公司第０一二一五
    二號信用帳戶個人資料表、開立證券信用交易帳戶申請書、票據交換所第二類票
    據退票資料查詢簡覆單、建築改良物所有權狀、聲明書、同意書、融資融券契約
    書、分戶歷史帳各一紙在卷可查（見警訊卷第六十頁至第七十頁），該信用帳戶
    個人資料表及開戶申請書上營業員欄係蓋「壬○○２１」方章，開戶申請書之營
    業員欄並有庚○○簽名，而庚○○於本院調查時對該簽名之真正亦不否認。又辛○○在寶來證券公司開戶時所檢附之合泰證券買賣對帳單上所示帳號係0-000000
    -0號，交易紀錄時間係在八十五年四月六日至同年六月十八日，與前開己○○、
    戊○○之買賣對帳單完全相同，顯見該買賣對帳單之紀錄亦屬偽造。
九、再經本院函查合泰證券公司有關甲○○等五人開戶交易情形，甲○○在該公司開
    立有普通帳戶及信用交易帳戶，戊○○開立普通帳戶，未開信用交易帳戶，其餘
    黃星秀、辛○○、癸○○等三人則未在該公司開立任何帳戶，有該公司九十年四
    月二十七日 (90) 合泰管板字第０二號函及所附合併交割明細表在卷可查。
十、綜上所述，本案甲○○等五人在寶來證券公司開立信用交易帳戶係由庚○○承作
    ，「壬○○２１」、「謝凱佑２０」之方章由庚○○專用，而甲○○等五人在合
    泰證券公司之買賣對帳單亦係由庚○○於開戶時檢附，開戶後由庚○○替甲○○
    等人從事下單交易之事實甚明。雖證人辛○○於警訊時及偵查中曾指稱在寶來證
    券公司開立信用交易帳戶係由被告受理云云。然其於本院訊問時卻稱：係自己主
    動去寶來證券公司開戶，在融資融券櫃檯由小姐承辦，當時伊不知庚○○在寶來
    證券公司，帳戶有交易過，均以電話掛單，係一許姓小姐承作，對被告則無法確
    定，交易過程中不曾見過被告，伊不曾向庚○○下單云云（本院九十年七月二十
    六日訊問筆錄），證人辛○○就被告壬○○究竟有無替其開戶交易部分，其前後
    指述既有矛盾，自不得據以逕認被告犯行。又證人庚○○於警訊時及偵查中雖稱
    ：伊僅受公司指示幫營業員受理客戶申請普通及信用交易帳戶之資料填寫，不負
    責審核，亦未代客操作交易，伊係受被告指揮辦事，甲○○等人係被告客戶，依
    規定助理不得獨立接客戶，甲○○等人在合泰證券公司之價證券買賣對帳單非伊
    偽造，寶來證券板橋分公司經理丙○○要求營業員幫客戶開融資戶，一方面可賺
    利息，一方面增加營業額云云（見警訊卷第十八頁背面至第十九頁、偵查卷第三
    十六頁背面）。嗣於本院調查時稱：辛○○係伊以前同事，甲○○、戊○○是以
    前客戶，己○○、癸○○不熟，未替這五人在寶來證券公司處理交易，在寶來證
    券伊主管係丙○○，伊與被告無業務上之接觸，伊無代號２１之壬○○職章，伊
    不清楚甲○○等人合泰證券公司之買賣對帳單從何處來，甲○○等人在寶來證券
    公司未找伊下單買賣股票，伊不清楚有領業績獎金云云（見本院九十年七月十二
    日訊問筆錄）。然其前後所述有所矛盾，且顯與上開證人證言及卷證資料不符，
    其證言顯不足採信。
十一、末查被告在財政部證券暨期貨管理委員會委由臺灣證券交易所股份有限公司調
    查時，雖曾於八十八年十一月一日出具說明書，內容自承甲○○等五人在寶來證
    券公司開立信用交易帳戶時，其有以他人交易紀錄協助彼等開戶云云，惟此係被
    告於審判外之自白，且與本院所查上開事證不符，自不得以之作為認定被告犯罪
    事實之證據。本案經調查結果，並無足資証明被告有何連續行使偽造文書之證據
    ，揆諸前揭條文規定與判例、判決意旨，自應為被告無罪判決之諭知。至庚○○
    有無涉犯偽造文書部分，應由檢察官另行偵查，附此敘明。
據上論斷，應依刑事訴訟法第三百零一條第一項判決如主文。
本案經檢察官李海龍到庭執行職務
中      華      民      國      九  十    年    八    月   二  十  八   日
                                        臺灣板橋地方法院刑事第四庭
                                            法    官    談      虎
右正本證明與原本無異。
如不服本判決，應於判決送達後十日內，向本院提出上訴狀。
                                            書 記 官    陳  君  偉
中      華      民      國      九  十    年    八    月   二  十  八   日


司法院資訊處製作；財團法人民間司法改革基金會備份。
